最高法院刑事裁定　　　　　　　一○○年度台抗字第六五九號
抗　告　人　李欣樺原名李貴香.
上列抗告人因偽造文書案件，不服台灣高等法院中華民國一○○
年六月十六日駁回聲請再審之裁定（一○○年度聲再字第一一五
號），提起抗告，本院裁定如下：
    主  文
抗告駁回。
    理  由
一、偽造文書部分：
原裁定以抗告人李欣樺（原名李貴香）聲請再審及停止刑罰之執
行意旨略稱：原確定判決認定抗告人犯罪係以伊冒稱德國明鏡公
司台灣總代理，而偽造私文書為短期密集借款以詐欺取財。惟此
係告訴人陳能偉以虛偽事證向原審法院提出告訴，其偽稱：(一)、
抗告人所經營之詠傳實業有限公司（下稱詠傳公司）非德國明鏡
公司總代理，並夥同光悅企業有限公司（下稱光悅公司）負責人
指證詠傳公司非德國明鏡公司總代理。惟光悅公司僅係德國明鏡
公司同意為台灣地區代理業務之廠商，並未有簽約與代理進口，
詠傳公司從大益玻璃明鏡公司承接至民國九十五年十月止，均不
需透過光悅公司，即能以美金直接與德國明鏡公司往來訂購貨品
，自行進口與銷售，可證詠傳公司仍是德國明鏡公司台灣區總代
理。抗告人知識學歷程度不高，跟隨前夫承做此行業，部分業務
為職員幫忙，並不瞭解實際情形，致於偵查中不知與光悅公司爭
執代理權之事務，而誤失應答，伊所提證據二「詠傳公司銀行與
海關之進口文件」之重要證據，法院竟漏未審酌。(二)、陳能偉指
抗告人以偽造德國明鏡公司私文書向其托詞借貸巨款，惟陳能偉
所提供給法院係自行變造之德國明鏡公司私文書，並偽造成「三
份三紙」，指稱抗告人以此方式多次向其借貸。伊自始均表示只
有「一份三紙」。陳能偉所稱該私文書係伊交翻譯社改造之私文
書，然翻譯社定知悉此文件是「一份三紙」，豈會將其塗改成「
三份三紙」如此粗糙？陳能偉非無社會經驗之人，焉會收受塗改
明顯文件？抗告人在第二審審理時曾要求詳查，但法院不予調查
。抗告人平常是以承包工程之合約書金額向陳能偉借貸，而非以
私文書借貸。抗告人所提證據四「告訴人所變造之報價單影本」
之重要證據，法院竟漏未審酌。(三)、陳能偉又指抗告人以偽造私
文書之詐欺方式向其密集借貸，詐騙巨額錢款。惟現今社會不論
銀行或錢莊一般借貸，有擔保或抵押之借貸金額僅為擔保品或抵
押品實際價值之五成至八成，然陳能偉所主張該私文書借款金額
僅佔整體借貸金額不到一％，怎可能為大筆貸款？且該私文書非
實體可支借之價值物，如何質借？陳能偉經營錢莊並非無社會經
驗，怎可能同意以該私文書做密集貸款，顯有違社會常理。抗告
人與陳能偉雙方借貸近十年，八十八年初始以房屋做抵押借貸，
九十一年後才加以承包工程為主之借貸，迄至九十五年進口借貸
甚少，為雙方俱知的事實，抗告人也提證九十三至九十五年之往
來支票情形，說明借貸款額平均相近並未有異常增多之事實。抗
告人所提證據三「借款支票與匯款及扣款明細單」之重要證據，
法院漏未審酌。(四)、原確定判決據以處刑之證據係陳能偉所提之
偽證，指抗告人偽稱是總代理、偽造文書詐欺及密集增多借貸，
事實證明抗告人未涉詐欺，抗告人為陳能偉偽證所誣陷，致法院
判處罪刑確定。爰依刑事訴訟法第四百二十條第一項第六款發見
確實之新證據及同法第四百二十一條有足以影響於判決之重要證
據漏未審酌等規定聲請准予再審及停止刑罰之執行等語。惟有罪
之判決確定後，因發現確實之新證據，足認受有罪判決之人應受
無罪、免訴、免刑或輕於原判決所認罪名之判決者，為受判決人
之利益，得聲請再審，刑事訴訟法第四百二十條第一項第六款定
有明文。而該款所謂發現確實之新證據，係指該證據於事實審法
院判決前已經存在，為法院、當事人所不知，不及調查斟酌，至
其後始行發現，且就證據本身形式上觀察，固不以絕對不須經過
調查程序為條件，但必須顯然可認為足以動搖原有罪確定判決，
而為受判決人無罪、免訴、免刑或輕於原判決所認罪名之判決者
為限。故受理聲請再審之最後事實審法院，應就聲請再審理由之
所謂「新證據」，是否具備事實審判決前已經存在，為法院、
當事人所不知，事後方行發見之「嶄新性」及顯然足以動搖原有
罪確定判決，應另為無罪、免訴、免刑或輕於原判決罪名之「顯
然性」二要件，加以審查，為判斷應否准予開始再審之準據。而
所謂確實之新證據，係指其證據之本身在客觀上可認為真實，毋
須經過調查，即足以動搖原判決，使受刑人得受有利之裁判者而
言。若在客觀上就其之真實性如何，尚欠明瞭，非經相當之調查
，不能辨其真偽，即與確實證據之意義不符，自難採為聲請再審
之理由。又有罪之判決確定後，為受判決人之利益而聲請再審，
必其聲請再審之理由合於刑事訴訟法第四百二十條第一項、第四
百二十一條所列再審之要件始准許之。經查：(一)、抗告人所提原
確定判決所憑之陳能偉證言為虛偽，德國明鏡公司報價單為陳能
偉自行偽造、變造；且陳能偉經營錢莊並非無社會經驗，豈會同
意以該筆私文書做密集貸款，又雙方借貸近十年，借貸款額平均
相近並未有異常增多云云。惟原確定判決所引用之上開證言及文
書等證據，抗告人既未提出有另案確定判決認定上開報價單係陳
能偉自行偽造、變造或陳能偉為偽證之證明，或其刑事訴訟之不
能開始、續行，非因證據不足之證明，自不符刑事訴訟法第四百
二十條第一項第一、二款、第二項規定得為聲請再審之要件。況
原確定判決業已於判決理由貳、二、(三)、(四)、(五)部分，詳為說明
，認抗告人就提供該偽造報價單予陳能偉之目的以及該偽造報價
單之不實內容究係由抗告人一人決定或係聽從陳能偉所為具體指
示而製作，所供前後不一，相互矛盾；且苟陳能偉知悉上揭報價
單均係偽造，衡情應無為賺取佣金而勾串外人訛詐自身父母之理
。而陳能偉如於借款之初已明知抗告人對外聲稱詠傳公司資力雄
厚一節係捏造，應會立即對抗告人及詠傳公司之償債能力產生質
疑，自當拒絕繼續借款，以控制日後遭倒帳之風險，焉有可能繼
續提供自有資金出借，甚且與抗告人同謀偽造報價單詐騙自身父
母調借現款出借予抗告人。且抗告人於原確定判決審理之初即已
選任律師為其辯護，復於該案審理中，經提示偽造之報價單影本
三紙時，亦表明沒有意見。況若抗告人僅提供一份報價單給陳能
偉之情屬實，則何以抗告人於詢問時未立即表明澄清，卻願於警
詢、偵查及原審一再坦認承擔莫須有之偽造文書罪嫌，實與常情
相違。另抗告人於九十五年間係採「以債養債」方式籌措詠傳公
司還款資金，償債能力已發生嚴重問題，猶交付上揭偽造報價單
予陳能偉，並向其佯稱詠傳公司資力雄厚，代理德國明鏡公司產
品銷售業務規模龐大，致使陳能偉陷於錯誤，交付借款，抗告人
主觀上有詐欺意圖至明，因認抗告人所辯委無足採等情，已於原
確定判決理由欄說明、論述綦詳，並就卷內證據之取捨及證據證
明力如何，本於調查所得心證，定其取捨而為事實判斷，尚不悖
於通常一般之人日常生活經驗之定則或論理法則。是抗告人所提
前開證據，就形式上觀察，亦非顯然可認為足以動搖原有罪確定
判決，得為受判決人無罪、免訴、免刑或輕於原判決所認罪名之
判決者，而不具「顯然性」。從而，抗告人此部分所指，亦難認
屬刑事訴訟法第四百二十條第一項第六款之新證據。(二)、抗告人
以陳能偉偽稱伊所經營之詠傳公司非德國明鏡公司總代理，並夥
同光悅公司負責人指證詠傳公司非德國明鏡公司總代理云云。惟
自八十六年起德國明鏡公司台灣地區總代理權已由光悅公司取得
，詠傳公司係向光悅公司訂購德國明鏡公司相關產品，每年訂購
產品數量僅一至二貨櫃，每貨櫃價格約一萬歐元等情，亦經原確
定判決審酌陳能偉及光悅公司負責人莊健昭等證詞，並參酌抗告
人於九十五年四月二十一日所書寫保證字條及偽造之「95年9月1
1日德國明鏡公司報價單」、「95年10月12日德國明鏡報公司報
價單」、「95年10月20日德國明鏡公司報價單」等資料後，認定
明確。抗告人迄未提出該證言為虛偽之證明，且所提出之信用狀
、提貨單、進口報單等詠傳公司之銀行與海關進口文件影本等證
據，就該證據本身之形式綜合觀察，尚難認已有「顯然」可認足
以動搖原有罪確定判決，而應為受判決人無罪或輕於原判決所認
罪名判決之情形，自非判決後發現之確實新證據，亦不符聲請再
審之要件。(三)、至抗告人上開聲請再審所指偽造之德國明鏡公司
報價單原為一式三份，而陳能偉所提出者，係其自行變造之三式
三份乙節，已經渠於事實審法院審理時提出抗辯，並經原審法院
加以審酌，而於上開確定判決理由內予以指駁不採，亦即該項證
據，並非原確定判決當時已經存在，為法院及當事人所不及知，
事後始經發現者，自與上開刑事訴訟法第四百二十條第一項第六
款所定之「新證據」要件不符。而其餘聲請再審意旨，除仍就原
確定判決關於證據之取捨及事實之認定，再事爭辯外，既未指明
究有何其他於判決當時未及發現、提出，事後始行發現之「新證
據」，即與上開聲請再審之規定不符。另抗告人迄未提出任何確
定判決，以證明上開刑事判決，所憑之證物，已證明其為偽造或
變造；或該判決所憑之證言、鑑定或通譯，已證明其為虛偽，空
言主張上開確定判決，所憑之證據係偽造、變造；所憑之證言係
虛偽，據以聲請再審云云，尤與再審規定不符。從而抗告人所執
聲請再審之理由，均非屬刑事訴訟法第四百二十條第一項及第四
百二十一條規定之再審事由，其再審之聲請，均無理由等情。原
審因認本件再審之聲請，均非適法，而駁回再審及停止執行之聲
請，經核於法無違。抗告意旨置原裁定明確之論斷於不顧，猶執
與聲請再審相同之理由，任意指摘原裁定不當，難認為有理由，
應予以駁回。
二、詐欺取財部分：
按不得上訴於第三審法院之案件，其第二審法院所為之裁定，不
得抗告，刑事訴訟法第四百零五條定有明文。本件抗告人另因詐
欺取財案件，原確定判決係依刑法第三百三十九條第一項論罪科
刑，該罪名係屬刑事訴訟法第三百七十六條第四款之案件。依前
開說明，本件屬不得上訴於第三審法院之案件。抗告人對此項
不得上訴於第三審法院之案件，聲請再審及停止刑罰之執行，既
經第二審法院予以裁定駁回，即屬不得抗告，抗告人仍提起抗告
，自非適法，此部分應併予駁回。
據上論結，應依刑事訴訟法第四百十一條前段、第四百十二條，
裁定如主文。
中    華    民    國  一○○  年    八    月   十七   日
                      最高法院刑事第五庭
                          審判長法官  洪  文  章  
                                法官  王  居  財  
                                法官  郭  毓  洲  
                                法官  韓  金  秀  
                                法官  沈  揚  仁  
本件正本證明與原本無異
                                      書  記  官  
中    華    民    國  一○○  年    八    月   十九   日
                                                       s